臺灣臺南地方法院刑事判決　　　　　　　　　　　　　九十二年度自字第二三九號
　　自　訴　人　甲○○
　　自訴代理人　丙○○○
　　自訴代理人　乙○○
　　被　　　告　丁○○
右列被告因偽造文書等案件，經自訴人提起自訴，本院判決如左：
    主  文
丁○○共同連續行使偽造私文書，足以生損害於他人，處有期徒刑伍月，如易科罰金
，以參佰元折算壹日。附表所示支票背面偽造之「博元鞋行」、「尚成鞋行」署押各
壹枚均沒收。
    事  實
一、丁○○因自營鞋廠之需，自民國（下同）九十二年三月起向甲○○批購製鞋原料
    ，明知其未經「博元鞋行」即黃永聰、「尚成鞋行」即吳明田之同意或授權，不
    得以渠等名義於支票上背書，竟與姓名年籍不詳之成年男子基於行使偽造私文書
    之概括犯意聯絡，自九十二年七月間某日起至同年八月間某日止，先後在台南市
    ○○路○段臨近民生路之某處，由該名男子分別偽簽「博元鞋行」、「尚成鞋行
    」之署押於附表所示支票二紙背面支票背書欄，表示「博元鞋行」黃永聰、「尚
    成鞋行」吳明田為上開支票背書之意後，將該支票二紙交付予丁○○，旋即由丁
    ○○先後將該支票二紙持交甲○○行使，以資為清償貨款之用，而連續行使該偽
    造「博元鞋行」、「尚成鞋行」背書之私文書，足以生損害於博元鞋行即黃永聰
    、尚成鞋行即吳明田及執票人甲○○。嗣因附表所示二紙支票悉因存款不足而退
    票，執票人甲○○經以存證信函向博元鞋行即黃永聰、尚成鞋行即吳明田函詢後
    ，始查悉上情。
二、案經自訴人提起自訴。
    理  由
壹、被告有罪部分
一、右揭犯罪事實，迭據被告丁○○於本院審理時坦認不諱，核與自訴人指訴情節相
    符，並有支票暨退票理由單各二紙在卷可資佐證，足徵被告自白與事實相符。綜
    上，本案事證明確，被告犯行應堪認定，應依法論科。
二、按行為人在支票背面偽造他人署押，以為背書，其偽造支票背書，在票據法上係
    表示對支票負擔保責任之意思，為法律規定之文書，並非依習慣表示一定用意之
    證明，而其此項行為，足以生損害於他人，故應成立偽造私文書罪（最高法院七
    十年台上字第二一六二號判例意旨參照）。查本件被告丁○○在附表所示支票二
    紙背面偽造「博元鞋行」、「尚成鞋行」之署押，以為背書，足生損害於黃永聰
    、吳明田及執票人甲○○等人，故核其上開所為，係犯刑法第二百十六條、第二
    百十條之行使偽造私文書罪。被告偽造署押之行為，為偽造私文書之階段行為，
    又其偽造私文書後復持以行使，其偽造之低度行為應為行使之高度行為所吸收，
    均不另論罪。被告與姓名年籍不詳之成年男子間就上開犯行具有犯意聯絡及行為
    分擔，均應論以共同正犯。又被告先後兩次行使附表所示二紙支票背面偽造之支
    票背書，其時間緊接，所犯復屬構成要件相同之罪，顯係基於概括犯意反覆為之
    ，為連續犯，應論以一罪，並加重其刑。爰審酌被告擅自以「博元鞋行」即黃永
    聰、「尚成鞋行」即吳明田之名義，在附表所示支票上背書，足生損害於持票人
    甲○○及本人黃永聰、吳明田，其偽造支票背書之目的，在於便利從事貨物買賣
    交易，僅因交易上所需，即任意以他人名義偽造支票背書之私文書，具有相當惡
    性，惟念及其無前科紀錄，素行尚佳，於犯後亦能坦認犯行，態度良好等一切情
    狀，處如主文所示之刑，並諭知易科罰金之折算標準，以示懲儆。末查，被告於
    附表所示支票背面偽造之「博元鞋行」、「尚成鞋行」署押各一枚，不論是否屬
    於被告所有，均依刑法第二百十九條之規定，宣告沒收之。
貳、不另為無罪諭知部分：
一、自訴意旨略以：被告丁○○基於意圖為自己不法之所有之概括犯意，自九十二年
    五月起至八月止向甲○○批購製鞋原料，明知其於同年七月間某日起至同年八月
    間某日止，先後在台南市○○路○段臨近民生路之某處，向姓名年籍不詳之成年
    男子購買如附表所示之來源不明無法兌現之支票後，持以向自訴人甲○○佯稱支
    付貨款，使甲○○陷於錯誤而陸續交付貨物予被告，共計積欠貨款四十七萬八千
    一百四十六元。嗣經甲○○提示前揭支票均不獲付款，始悉上情，因認被告涉犯
    刑法第三百三十九條第一項之詐欺取財罪嫌云云。
二、按認定不利於被告之事實，須依積極證據，苟積極證據不足為不利於被告事實之
    認定時，即應為有利於被告之認定，更不必有何有利之證據，最高法院三十年上
    字第八一六號判例意旨可資參照。再告訴人之告訴，係以使被告受刑事訴追為目
    的，是其陳述是否與事實相符，仍應調查其他證據以資審認，最高法院五十二年
    台上字第一三００號判例意旨亦可參照；且刑法第三百三十九條第一項詐欺取財
    罪，除行為人須有施用詐術之客觀行為外，尚須以行為人主觀上具有不法所有之
    意圖，始足當之（最高法院九十二年度台上字第二一一九號判決意旨參照）。基
    此，倘行為人主觀上不具有詐取財物之不法犯意，即難以詐欺取財罪責相繩。
三、自訴人認被告涉犯前述詐欺犯行，無非係以被告之供述、如附表所示之支票及退
    票理由單二紙為其主要論據。
四、訊據被告則堅詞否認有何詐欺取財之不法犯行，辯稱：伊共持四張芭樂票予自訴
    人，第一張支票係至銀行以指付方式給自訴人兌領，第二章支票係屆期退票後，
    由伊以現金換回，自訴人從未指定要伊拿客票去付貨款，伊當時係想只要將貨款
    收進來，至少即可以之換回支票，倘若伊有意詐騙自訴人，何以會以現金換回支
    票及以指付方式讓自訴人兌領票款等語。
五、經查：
  (一)本件被告坦認伊交付如附表所示之來源不明支票二紙予自訴人，用以支付貨款，
    嗣該二紙支票屆期經自訴人提示均未獲兌現，迄仍未清償等情，核與自訴人指訴
    情節相符，固堪信屬實，惟查：被告係自九十二年三月起即陸續向自訴人購買貨
    物，其除持如附表所示之二紙支票外，尚另持同為來源不明、面額分別為二萬六
    千三百元及十三萬九千百元之支票予自訴人，用以支付同年三、四月貨款，該二
    紙支票嗣經被告以指付及以現金換回支票等方式清償乙節，業據自訴人到庭陳明
    在卷（見本院九十三年五月七日及同年五月二十五日準備程序筆錄），則以被告
    交付之四紙支票同為來源不明之支票，其性質均作為擔保貨款支付之用，則倘被
    告自始即有意以交付前揭來源不明之支票詐騙自訴人，而不欲支付貨款，衡情其
    理應於順利取得各月份貨物後，不待各該支票陸續到期未能如期兌現前，即已避
    之唯恐不及，何以被告仍就其所持交自訴人支付貨款之該四紙支票中其中二紙支
    票，主動於票期屆至後，陸續清償票款予自訴人？是本件依被告與自訴人之交易
    情形，及被告實際履行清償貨款義務等情形觀之，均難認其自始即有意交付如附
    表所示支票係來源不明之支票，用以向自訴人詐取貨物之不法所有意圖。
  (二)且觀諸卷附由自訴人於本院九十三年五月二十五日準備程序期日提出之系爭四紙
    支票明細資料顯示，被告於九十二年三月至六月間購買貨物所交付之系爭四紙支
    票，其中四月份貨款部分所交付之面額十三萬九千三百元、付款銀行為臺中商業
    銀行股份有限公司林口分行、發票日期為九十三年七月八日，而該紙支票於票期
    屆至後已由被告以現金向自訴人換回，亦為自訴人所是認，則被告於取得九十三
    年五、六月份購買之貨物後，猶仍設法清償前開四月份貨款，實難認其於向自訴
    人購買九十年五、六月份之貨物之初，其主觀上即有詐欺之不法犯意。
  (三)再考諸俗稱「芭樂票」之來源不明支票，係指經他人同意或擅自以他人名義向金
    融機構開設支票存款帳戶後，大量簽發販售予不特定人供其從事交易使用之支票
    而言，斯此支票因發票人僅係授權以其名義開立帳戶，甚或遭他人不法盜用名義
    開設，其本人並非支票之實際使用人，對於該帳戶支票日後如何簽發使用毫無所
    悉，實無可能如期兌現支票票款，而以買賣方式購得該來源不明支票使用之人，
    既係經由不尋常之管道取得支票，通常亦無意兌現使用之支票票款，故此種人頭
    支票屆期後泰半未能兌現，固屬實情。然就持上開來源不明支票從事交易之情形
    ，其交付支票之一方，一旦未能兌現票款，是否該當刑事詐欺取財罪責，本應綜
    觀交易當事人從事之交易期間、次數、履行契約情形等各節以資審慎判斷，尤以
    取得上開來源不明支票之使用人，其使用此種支票之目的多端，有自始供作不法
    目的使用，有僅為自己方便週轉現金之便利而為使用，亦有持以作為交易對價之
    擔保，以便利從事貨物買賣等交易，其情形不一，其於交付支票之初，是否果無
    意支付票款，本難一概而論，自不得僅憑當事人一方有交付來源不明支票之一端
    ，即遽認其自始具有詐取財物之不法犯意。因之，本案被告交付予自訴人之附表
    所示支票，雖屬來源不明之芭樂票，然被告曾就其中二紙支票票款為清償，既如
    前述，足徵其使用該支票，僅係為供自己方便訂購貨物使用，尚非用以詐取自訴
    人之貨物甚明，是自訴人據此指訴被告該當詐欺取財罪責，難以採取。
  (四)至自訴人雖另以被告於九十二年七、八月分別向伊購買貨物之貨款十四萬七千三
    百零四元及七萬三千五百四十二元亦未付款，連同前開五、六月份貨款合計共積
    欠四十七萬八千一百四十六元迄未清償為由，指訴被告涉犯詐欺取財罪責，然姑
    不論被告向自訴人購買上開七、八月份兩月份之貨物，並未交付支票予自訴人，
    用以支付貨款，已據自訴人陳明在卷，則自訴人對此部分貨物，並未收受任何支
    票以資擔保，猶仍同意交付貨物予被告，已難認被告有何施用詐術之情事；且按
    民事債務當事人間，若有未依債務本旨履行給付之情形，在一般社會經驗而言，
    原因非一；其因不可歸責之事由無法給付，或因合法得對抗他造主張抗辯而拒絕
    給付，甚至債之關係成立後，始行惡意遲延給付，皆有可能，非必出於自始無意
    給付之詐欺犯罪一端。又刑事被告依法不負自證無罪之義務，苟無足以證明其在
    債之關係發生時，自始即具有不法所有意圖之積極證據，亦僅能令負民事之遲延
    給付責任，依刑事訴訟法第一百五十四條之規定，尚不得據此債信違反之客觀事
    態，而推定被告自始即有詐欺取財或詐欺得利之犯意。且當事人間所為貨物買賣
    交易行為，如嗣後買受人一方有未依約清償債務情事，除有具體事證足資認其於
    交易之初，主觀上自始即無意給付，而有詐取財物或取得不法利益之犯意外，要
    屬民事債務不履行責任規範範疇，尚難僅因債務人其嗣後有未依約履行清償債務
    之客觀事實，而遽以詐欺罪責相繩。基此，本案被告交付系爭四紙支票予告訴人
    後，曾先後清償其中兩紙支票票款，既如前述，自難認其與告訴人間買賣貨物之
    初，主觀上自始即無意給付貨款，而有詐取貨物之犯意存在，是被告縱有自訴人
    所指持俗稱「芭樂票」之如附表所示支票二紙，作為清償貨款之用，嗣該支票均
    未獲兌現，連同同年七、八月份貨款共積欠貨款四十七萬八千一百四十六元尚未
    清償之事實，亦屬其與自訴人間所為民事貨物買賣關係之給付貨款債務不履行範
    疇，尚不得以被告嗣後未依約清償貨款一端，推認其於買賣之初主觀上即具有詐
    取財物之不法所有意圖。
六、綜上所述，本件被告雖有交付如附表所示來源不明之支票（俗稱芭樂票）二紙予
    告訴人之行為，然本院經審認被告係長期向告訴人訂購貨物，其前後共交付來源
    不明之支票共四紙予告訴人，以資清償貨款之用，其中曾陸續以指付及以現金換
    回支票方式清償支票票款，甚且其清償之時間尚在被告取得九十二年五、六月貨
    物之後，凡此俱徵被告主觀上並無以交付如附表所示來源不明之支票，詐取告訴
    人貨物之不法所有意圖，自難徒憑告訴人嗣後未能兌現附表所示支票，即遽以詐
    欺取財罪相繩。因之，本件自訴人指述被告所涉詐欺取財罪嫌部分，要屬債務不
    履行之民事糾葛，自訴人自應循民事途徑以資解決。此外，本案復查無其他積極
    證據或具體事證足認被告確有自訴人所指之不法詐欺犯行，揆諸前開法條及判例
    意旨，本件既不能證明被告犯罪，本應為被告無罪之諭知，惟自訴意旨認此部分
    犯行與前揭論罪科行部分，具有牽連犯之裁判上一罪關係，爰不另為無罪之諭知
    ，附此敘明。
據上論斷，應依刑事訴訟法第三百四十三條、第二百九十九條第一項前段，刑法第二
十八條、第五十六條、第二百十六條、第二百十條、第四十一條第一項前段、第二百
十九條，罰金罰鍰提高標準條例第二條，判決如主文。
本案經檢察官羅瑞昌到庭執行職務。
中      華      民      國      九十三    年      九      月    九      日
                              臺灣台南地方法院刑事第二庭
                                  審判長法  官  陳振謙
                                        法  官  孫淑玉
                                        法  官  李銘洲
右正本證明與原本無異。
如不服本判決，應於判決送達後十日內，向本院提出上訴狀。
                                        書記官  黃傳鈞
中      華      民      國      九十三    年      九      月    十六    日
附表：
┌──┬───────┬────────┬────────┬─────┐
│編號│   發票日     │  金額：新臺幣  │    票據號碼    │  發票人  │
├──┼───────┼────────┼────────┼─────┤
│  一│九十二年八月十│一四六九○○元  │ＧＣ６９６５１０│林志漢    │
│    │二日          │（付款人華南商業│２              │          │
│    │              │  銀行板新分行）│                │          │
├──┼───────┼────────┼────────┼─────┤
│  二│九十二年九月五│一一○四○○元  │ＡＴ５０６６４６│周耀堂    │
│    │日            │（付款人台南區中│５              │          │
│    │              │  小企業銀行北台│                │          │
│    │          │  南分行）      │                │          │
└──┴───────┴────────┴────────┴─────┘
附錄本案論罪科刑法條全文：
中華民國刑法第二百十條
  偽造、變造私文書，足以生損害於公眾或他人者，處五年以下有期徒刑。
中華民國刑法第二百一十六條
  行使第二百十條至第二百十五條之文書者，依偽造、變造文書或登載不實事項或使
  登載不實事項之規定處斷。
